【裁判字號】    91,簡上,555
【裁判日期】    920530
【裁判案由】    拆屋還地等
【裁判全文】
臺灣臺北地方法院民事判決    九十一年度簡上字第五五五號
    上  訴  人  甲○○
    訴訟代理人  王惠光律師
    被  上訴人  乙○○
                        送達代收人  陳建勳律師
                        七樓之.
    訴訟代理人  徐松龍律師
右當事人間請求拆屋還地等事件，上訴人對於中華民國九十年五月三十一日臺灣臺北
地方法院臺北簡易庭八十九年度北簡字第八三七五號第一審判決提起上訴，本院判決
如左：
    主      文
上訴駁回。
第二審訴訟費用由上訴人負擔。
    事      實
甲、上訴人方面：
  一、聲明：
    (一)原判決廢棄。
    (二)被上訴人應將坐落於台北縣坪林鄉○○○段大舌湖小段第二○四之二號土地上
      如附圖所示之Ａ部分大湖尾六之三號建物、Ｂ部分磁磚地、Ｃ部分水池、Ｄ部
      分水泥步道、Ｅ部分擋土牆、Ｆ部分庭院使用範圍等拆除，並將所占用之土地
      面積二千四百五十五平方公尺返還上訴人。並應給付上訴人新台幣（下同）二
      十七萬零五十元，及自起訴狀繕本送達之翌日起至清償日止，按年息百分之五
      計算之利息，並應自民國八十九年六月一日起至拆屋還地之日止，按月給付原
      告四千五百元。
  二、陳述：除與原宣示判決筆錄記載相同者，茲引用之外，補稱：兩造就系爭土地
      有調解書及協議書，二者日期均為四月六日，但內容並不相同，上訴人主張協
      議書是預先擬定的，嗣後到調解會所調解之內容才是雙方真正之約定，但原審
      採用證人陳長慶及陳金發之證詞，認為在調解書之後才有協議書，則如果調解
      後才有協議書，內容又與調解書不同，何以調解委員會仍將原調解書送法院核
      定，且協議書所據之複丈成果圖並非上訴人當場指界，原審判決顯有證據未調
      查及判決理由矛盾之違法。況依協議書之結果，則系爭土地下半部與道路相連
      接之部分，全部賣給被上訴人，則上訴人所有之上半部土地將成為袋地，顯然
      違背常理，原審之認定即有違反論理法則之違誤。
  三、證據：除援用第一審所提證據外，並聲請訊問證人陳長慶、陳金發、黃則源。
乙、被上訴人方面：
  一、聲明：上訴駁回。
  二、陳述：除與原宣示判決筆錄記載相同者，茲引用之外，補稱：八十七年四月六
      日兩造固先後成立調解及訂立協議書，然依協議書之約定，兩造合意買賣之面
      積，尚須待地政機關丈量結果，始得確定，再徵諸台北縣坪林調解委員會八十
      七年五月五日行文台北縣新店地政事務所聲請系爭土地之測量，及八十七年六
      月九日通知兩造協同台北縣新店地政事務所測量、八十七年六月二十二日複丈
      等等，均依協議書之約定辦理，顯見該協議書始真正為兩造就系爭土地面積之
      合意。苟兩造係以調解書之內容為系爭土地之買賣面積，則台北縣坪林調解委
      員會實無庸依前揭協議書，於八十七年四月六日成立調解後，繼續辦理土地測
      量事宜。況調解書並未就契約之履行為任何之約定，協議書則就如何履行契約
      定有明文，按諸常理判斷，前揭協議書係補充調解書之不足。
  三、證據：援用原審之立證方法。
    理      由
一、本件上訴人起訴主張被上訴人於八十四年無權占用上訴人所有坐落台北縣坪林鄉
    ○○○段大舌湖小段第二○四之二號土地，興建如附圖所示之Ａ部分大湖尾六之
    三號建物、Ｂ部分磁磚地、Ｃ部分水池使用，面積合計三百六十五平方公尺，前
    經上訴人向本院提起拆屋還地訴訟，獲勝訴判決（八十六年度訴字第三七二二號
    ）。嗣兩造於八十七年四月六日在台北縣坪林鄉調解委員會成立調解，上訴人同
    意價賣，詎被上訴人迄未依調解書給付價金，經上訴人於八十九年四月二十五日
    以存證信函催告後仍未履行，茲以本件起訴狀繕本送達併為解除契約之意思表示
    。況兩造八十七年四月六日調解之內容，因買賣標的為旱地，依法不得分割，故
    為無效，被上訴人無占有如附圖所示Ａ、Ｂ、Ｃ、Ｄ、Ｅ、Ｆ部分土地之合法權
    源，爰依民法第七百六十七條、第一百七十九條之規定，請求被上訴人拆除如附
    圖所示之地上物並將土地返還上訴人，暨給付上訴人至八十九年五月三十一日止
    相當於租金之利益即二十一萬九千元，及自八十九年六月一日起至拆屋還地之日
    止，按月給付上訴人相當於租金之利益三千六百五十元等語。被上訴人則以兩造
    固已成立調解，然內容未盡明確，兩造復以協議補充之，自有拘束兩造之效力，
    上訴人自應依協議方式履行；況成立之調解既經法院核定，與民事確定判決有同
    一之效力，上訴人既未依鄉鎮市調解條例第二十六條規定，向原核定法院提起宣
    告調解無效或撤銷調解之訴，自難憑上訴人以私下信函通知即得解除調解之效力
    等語，資為抗辯。
二、上訴人主張被上訴人於八十四年間無權占用其所有坐落台北縣坪林鄉○○○段大
    舌湖小段第二○四之二號土地，興建如附圖所示之Ａ部分大湖尾六之三號建物、
    Ｂ部分磁磚地、Ｃ部分水池、Ｄ部分水泥步道、Ｅ部分擋土牆、Ｆ部分庭院使用
    ，及兩造曾於八十七年四月六日在台北縣坪林鄉調解委員會成立調解，同意買賣
    ，被上訴人未給付價金，經上訴人於八十九年四月二十五日催告，被上訴人仍未
    履行，上訴人以本件起訴狀繕本送達為解除契約之意思表示之事實，業據其提出
    與所述相符之本院八十六年度訴字第三七二二號民事判決書、台北縣坪林鄉調解
    委員會八十七年民調字第七號調解書、土地登記謄本各一件及現場照片四幀為證
    ，復為被上訴人所不爭執，並經原審依上訴人聲請至現場履勘，及囑台北縣新店
    地政事務所測量，如附圖所示Ａ、Ｂ、Ｃ、Ｄ、Ｅ、Ｆ部分面積為二千四百五十
    五平方公尺，有勘驗筆錄、該所複丈成果圖即附圖在卷可稽（見原審卷第一二三
    、一六○、一六一頁），自堪信為真實。
三、本件經依民事訴訟法第二百七十條之一第一項第三款規定，整理並協議簡化爭點
    後，兩造同意僅就言詞辯論時所陳述之事實及主張之法律關係為論斷（見本院九
    十二年五月十六日言詞辯論筆錄），即(一)兩造八十七年四月六日之調解書及協議
    書是否有效？(二)前揭調解書及協議書是否經上訴人合法解除？付款條件是否成就
    ？爰將本院得心證之理由分敘如下：
    (一)按稱買賣者，謂當事人約定一方移轉財產權於他方，他方支付價金之契約；當
      事人就標的物及其價金互相同意時，買賣契約即為成立，民法第三百四十五條
      定有明文。查兩造於八十七年四月六日就被上訴人占用上訴人所有坐落台北縣
      坪林鄉○○○段大舌湖小段第二○四之二號土地部分達成以每平方公尺三百八
      十元之價格成立買賣，面積以地政事務所丈測為準之事實，有被上訴人所提出
      之台北縣坪林鄉調解委員會八十七年民調字第七號調解書、協議書（見原審卷
      第四八至五一頁）各一件為證，復經證人即台北縣坪林鄉調解委員會主席陳金
      發、調解委員陳長慶於原審及本院準備程序期日到場結證明確（見原審卷第一
      六九、一七○頁、本院九十一年十一月二十一日準備程序筆錄）。上訴人對前
      揭協議書之真正固不爭執，然主張兩造先有協議書後成立調解，調解內容方為
      兩造之真意云云，並聲請訊問證人張水來為證。惟
      1.依證人張水來於原審到場證稱：「協議書是調解當日先寫作為參考的，那時
        我有在場，當時是由兩造當場寫並簽名，當時還不知道土地有多大。」等語
        （見原審卷第一七一、一七二頁），益徵兩造於八十七年四月六日就被上訴
        人占用上訴人所有前揭土地部分成立買賣時，面積有待丈測等情屬實，蓋上
        訴人於八十六年間曾以被上訴人無權占用其所有前揭土地，興建如附圖所示
        之Ａ部分大湖尾六之三號建物、Ｂ部分磁磚地、Ｃ部分水池使用，面積合計
        三百六十五平方公尺，向本院提起拆屋還地訴訟，經本院於八十七年三月十
        三日以八十六年度訴字第三七二二號判決上訴人勝訴在案，被上訴人旋即於
        八十七年四月六日聲請台北縣坪林鄉調解委員會調解等情，已如前述，為兩
        造所不否認，則於八十七年四月六日調解當時被上訴人占用上訴人所有前揭
        土地之面積，已經本院八十六年訴字第三七二二號於八十七年一月二十日囑
        託台北縣新店地政事務所複丈明確，惟依兩造協議書附圖（見原審卷第五一
        頁）所示，兩造合意買賣之面積明顯大於前揭台北縣新店地政事務所八十七
        年一月二十日複丈成果圖所示，故有重新丈測之約定。
      2.又兩造間先成立調解，後另簽協議書之事實，亦據證人陳長慶於到場結證：
        「‧‧‧當初之所以調解後又簽另一個協議書，是因為瑣碎的細節問題變為
        協議書的內容才有依據。」（見原審卷第一七○頁），及證人即台北縣坪林
        鄉調解委員會秘書兼紀錄黃則源到場結證：「我們調解委員會有聲請地政事
        務所測量，主要是要去測量乙○○蓋的房子實際使用土地面積及水池位置，
        據我所知兩造好像還有一份協議書，協議書應該是調解之後寫的，因為兩造
        雖然有同意成立買賣，但是對於實際占用的面積以及道路使用的面積並不在
        調解及法院訴訟的面積範圍內，我有看過那份協議書，‧‧‧，協議書在什
        麼情況下成立的我不清楚，但是當事人是依照協議書來請求調解委員會行文
        地政事務所測量，‧‧‧。」（見本院九十二年二月二十日準備程序筆錄）
        等語無訛，佐以調解書並未就契約之履行為任何之約定，協議書則就如何履
        行契約定有明文，暨調解書、協議書內容並無互為保留、排除之文義等情，
        足認被上訴人主張協議書係補充調解書之不足乙節為可採，自難徒憑前揭證
        人張水來之證詞認兩造於調解當時有以調解內容取代原協議書內容之意思，
        上訴人此部分之主張即無足採。縱台北縣坪林鄉坪林鄉調解委員會僅將調解
        書送本院核定，亦不影響兩造就協議書意思表示合致之效果。
    (二)次按以不能之給付為契約標的者，其契約為無效。但其不能情形可以除去，而
      當事人訂約時並預期於不能之情形除去後為給付者，其契約仍為有效。民法第
      二百四十六條第一項亦有明文。又修正前農業發展條例第二十二條固規定，為
      擴大農場經營規模，防止農地細分，現有之每宗耕地不得分割及移轉為共有。
      查兩造買賣標的物，為台北縣坪林鄉○○○段大舌湖小段第二○四之二號土地
      之一部分，其地目為旱，有違修正前農業發展條例第二十二條禁止細分之強行
      規定，以致給付不能，但兩造於協議書第三條已約定：「因前開土地，地目為
      旱，無法辦理過戶手續，雙方同意以應過戶之面積為分子，宗地面積為分母，
      依比例辦理設定抵押予乙方（即被上訴人），他日若因政令更改，得以分割過
      戶時，甲方（即上訴人）應無條件提供過戶全部證件資料交付乙方指定代書，
      同時辦理用印移轉全部手續，俟過戶完竣時為止。」，足見兩造於訂約時預期
      於不能分割及移轉情形除去後，為分割及移轉登記，依民法第二百四十六條第
      一項但書規定，本件買賣契約仍屬有效。是上訴人執此謂兩造所成立之調解書
      及協議書均屬無效，亦非可採。
    (三)依兩造不爭執之協議書第一條之約定：「土地標示：台北縣坪林鄉○○○段大
      舌湖小段地號二○四之二土地上門牌為台北縣坪林鄉○○村○○○路六號之三
      、二層樓房屋占用之土地詳如附圖，面積以地政事務所丈測之面積為準。」，
      暨該協議書之附圖上斜線標示部分（見原審卷第五一頁）為本件買賣標的物，
      係經被上訴人指界所繪等情，亦據證人陳金發、陳長慶到場證述明確（見原審
      卷第一六九、一七○頁），參以台北縣新店地政事務所受台北縣坪林鄉調解委
      員會委託，於八十七年六月二十二日就前揭協議書附圖斜線部分為測量時，上
      訴人有到場，惟對範圍有異議等情，亦有被上訴人所提出上訴人所寄發台北東
      門郵局八十七年九月四日第一二三八號存證信函在卷可稽（見原審卷第七一至
      七九頁），是上訴人空言指稱協議書之附圖複丈未通知伊到場，以否認該協議
      書之效力云云，顯與事實不符，不足採信。
    (四)再依兩造不爭執之協議書第五條：「支付方法：一於地政事務所丈測面積完竣
      ，核算出乙方（即被上訴人）應付價款後，甲方（即上訴人）提供抵押設定證
      件資料及用印完竣時，乙方同（時）支付第一次款新台幣貳拾萬元正。二尾款
      ：總價款扣除第一次款後之餘款於抵押完竣三日內付清。」之約定，兩造互負
      有給付之義務，上訴人雖於八十八年八月十八日以台北四十五支局第七四號存
      證信函催告被上訴人依調解書之約定給付價金，然已經被上訴人於八十八年九
      月六日以勳法字第八八一二三號律師函表示其將於上訴人依約提供抵押設定證
      件資料及用印完竣時同時給付，有被上訴人所提出前揭存證信函各一件在卷足
      憑（見原審卷第八八至九一頁、第九六至九八頁），自難認被上訴人應負給付
      遲延責任，是上訴人以此為由主張解除兩造調解書、協議書，於法不合，自不
      生解除之效力。
四、從而，上訴人依民法第七百六十七條、第一百七十九條之規定，請求被上訴人拆
    除如附圖所示之地上物並將土地返還上訴人，暨給付上訴人至八十九年五月三十
    一日止相當於租金之利益即二十一萬九千元，及自八十九年六月一日起至拆屋還
    地之日止，按月給付上訴人相當於租金之利益三千六百五十元，為無理由，應予
    駁回。原審為上訴人敗訴之判決，於法並無不合。上訴意旨指摘原判決不當，求
    予廢棄改判，為無理由，應予駁回其上訴。
五、據上論結，本件上訴為無理由，依民事訴訟法第四百三十六條之一第三項、第四
    百四十九條第一項、第七十八條，判決如主文。
中      華      民      國    九十二    年      五      月      三十    日
                                  民事第一庭審判長法      官  陳邦豪
                                                  法      官  王貞秀
                                                  法      官  陳盈如
右為正本係照原本作成
本判決不得上訴。
中      華      民      國    九十二    年      五      月      三十    日
                                                  法院書記官  高秋芬


司法院資訊處製作；財團法人民間司法改革基金會備份。
